臺灣臺北地方法院民事判決
110年度訴字第1797號
原      告  林佑暐  
訴訟代理人  黃博彥律師
被      告  陳紹英  
訴訟代理人  李政憲律師
上列當事人間請求返還投資款事件，本院於民國111年8月1日言
詞辯論終結，判決如下：
    主  文
一、原告之訴及假執行之聲請均駁回。
二、訴訟費用由原告負擔。　　
    事實及理由
壹、程序部分
    按訴狀送達後，原告不得將原訴變更或追加他訴，但擴張或
    減縮應受判決事項之聲明者，不在此限，民事訴訟法第255
    條第1項但書第3款定有明文。查原告起訴聲明第1項原為：
    被告應給付原告新臺幣（以下未註明者，均為新臺幣）152
    萬9,028元，及自起訴狀繕本送達翌日起至清償日止，按年
    息5%計算之利息（見本院卷第9頁）。嗣於民國110年7月27
    日言詞辯論期日當庭變更聲明第1項利息起算日為自110年4
    月27日起算（見本院卷第149頁），經核原告所為變更屬減
    縮應受判決事項之聲明，揆諸前揭規定，應予准許。
貳、實體部分
一、原告主張：兩造與訴外人賴泰竹因投資已於日本設立登記之
    CHERRIE-FOOD株式會社（下稱系爭公司）以共同經營餐飲業
    ，乃於108年10月間簽訂投資協議書（下稱系爭協議），約
    定系爭公司增資至日幣1,600萬元，原告之出資額應占資本
    額30%，並取得系爭公司30%股份，被告並應於簽立系爭協議
    後，更新系爭公司之股東名簿，將原告登記為股東，並使原
    告取得系爭公司30%股份。其後原告依約陸續支出共計61萬9
    ,794元及日幣313萬5,291元（折合新臺幣為90萬9,234元）
    ，詎被告未將原告所投資款項匯入系爭公司進行增資而為變
    更登記，亦未分派盈餘及提供財務報表予原告審閱，更未將
    原告登記為系爭公司股東，使原告取得30%股份。原告遂於1
    09年12月2日寄發存證信函，催告被告於函到後7日內依系爭
    協議履行上開義務，復於同年月15日寄發存證信函，再次催
    告被告履行上開義務，被告均置之不理。原告提起本件訴訟
    後，再以民事準備狀繕本催告被告於該狀送達後7日內履行
    上開義務，逾期即以該狀之送達為解除系爭協議之意思表示
    ，經被告於110年4月19日收受。惟被告迄今仍未履行上開義
    務，是系爭協議已合法終止，原告自得依民法第259條第1項
    第1、2款、第179條規定，請求被告返還投資款152萬9,028
    元併計付法定遲延利息等語。並聲明：㈠被告應給付原告152
    萬9,028元，及自110年4月27日起至清償日止，按年息5%計
    算之利息。㈡願供擔保，請准宣告假執行。　　
二、被告則以：依涉外民事法律適用法第20條規定及系爭協議第
    8條第2、3項約定，本件應以日本公司法為準據法，依日本
    公司法第130條第1項規定，變更股東名簿記載並非股份轉讓
    之生效要件，原告不得以被告未將其姓名及住所記載於股東
    名簿，遽認被告已陷於給付遲延；此外，辦理資本額變更登
    記、分派盈餘及提供財務報表均非系爭協議第5、6條所約定
    被告基於股份出賣人身分應負之責任，故原告不得據以解除
    系爭協議。縱被告有變更股東名簿記載之義務，依日本「外
    国為替及び外国貿易法」第26、27條規定，非日本居住之外
    國個人取得日本公司股票須由其提出申請並取得許可始得為
    之，被告因原告未提出申請而無從將原告登記為系爭公司股
    東，亦非屬可歸責於被告之事由致給付遲延；此外，系爭公
    司因積欠運費及關稅，經東京地方裁判所查封在案，負債已
    大於資產而無盈餘可供分派或股款可供退還。況系爭協議簽
    訂後，被告已將系爭公司財務報表上傳供原告檢閱，原告係
    因獲利未如預期而於109年2月11日要求退股，嗣以被告違反
    系爭協議所約定之義務為由，解除系爭協議並請求返還投資
    款，試圖將投資虧損轉嫁予被告，其權利行使之手段及目的
    顯然違反誠信原則，且原告迄今未能證明其已依約完成出資
    等語置辯，並聲明：㈠原告之訴駁回。㈡如受不利判決，願供
    擔保請准宣告免為假執行。
三、兩造不爭執事項：（見本院卷第382至383頁，並依判決文字
    調整）
　㈠兩造與賴泰竹於108年10月間簽訂系爭協議，約定原告出資額
    占總額30%，並取得系爭公司等比例之股份，且於簽立系爭
    協議後，被告應更新系爭公司之股東名簿，將原告登記為系
    爭公司之股東。
　㈡被告於109年10月28日收受原證4存證信函，於110年4月13日
    收受原證5存證信函。被告另於110年4月19日收受民事準備
    狀。
　㈢被告迄今未將原告登記為系爭公司之股東，亦未更新系爭公
    司之股東名簿，而未將原告登記為系爭公司之股東，且形式
    上依照登記內容原告亦未取得前開約定等比例之股份。
　㈣被告迄今仍未分派盈餘。
四、得心證之理由
  ㈠兩造與賴泰竹間就系爭協議之法律關係應適用我國法：
　  按系爭協議約定事項與系爭公司章程無衝突或章程無特別規
    定者，依系爭協議履行；協議未約定事項，依原章程及日本
    公司法及相關法規處理，系爭協議第8條第3項定有明文（見
    本院卷第21頁），又系爭協議係約定其等投資標的、投資項
    目、出資與占股比例、股東登記、增資、盈餘分派、股權轉
    讓、董事、股東大會等事項，有系爭協議可憑（見本院卷第
    19至21頁），由此可知，其等係約定就系爭公司之組織、登
    記、增資等事項於系爭協議無約定時，適用系爭公司章程、
    日本公司法及相關法規，然兩造及賴泰竹間就系爭協議之法
    律關係，其等並未約定適用何地法律，考量契約當事人均為
    我國國民，且系爭協議第10條約定，如因系爭協議涉訟，其
    等均同意以本院為第一審管轄法院（見本院卷第22頁），堪
    認就此部分之法律關係應適用我國法律，先予敘明。
　㈡兩造與賴泰竹間就系爭協議之法律關係定性為何？
　⒈按合夥者，謂2人以上互約出資以經營共同事業之契約；合夥
    之決算及分配利益，除契約另有訂定外，應於每屆事務年度
    終為之；分配損益之成數，未經約定者，按照各合夥人出資
    額之比例定之，民法第667條第1項、第676條、第677條分別
    定有明文。故所謂合夥，必有出資及經營共同事業，有利益
    共同分享或損益共同均霑之利害關係存在。
  ⒉觀之系爭協議之內容，乃係兩造與賴泰竹基於共同投資被告
    已於日本設立登記之系爭公司以經營餐飲業，約定由被告出
    資日幣640萬元、原告出資日幣480萬元、賴泰竹出資480萬
    元參與系爭公司營運，系爭協議並於第3條、第6條就股權比
    例及獲利分配為約定，堪認兩造與賴泰竹間應屬互約出資以
    經營共同事業，分享其事業所生利益之合夥契約法律關係，
    此參開幕前檢討與事項決策、會議紀錄亦可知悉（見本院卷
    第23至25頁）。
　㈢原告依民法第254條規定解除系爭協議，並依民法第259條第1
    、2款、第179條規定請求返還投資款，有無理由？
　⒈按契約當事人之一方遲延給付者，他方當事人得定相當期限
    催告其履行，如於期限內不履行時，得解除其契約，民法第
    254條定有明文。本件原告主張被告未依系爭協議履行上開
    義務，經催告後仍未履行，已構成給付遲延，原告得依民法
    第254條規定解除系爭協議，並依民法第259條第1、2款、民
    法第179條規定請求返還投資款等語。
　⒉然兩造與賴泰竹間就系爭協議之法律關係為合夥契約法律關
    係，已如上述，又合夥事務之執行、退夥結算等，除契約另
    有約定外，應依民法債編第18節之規定為之。原告雖主張被
    告違反系爭協議第4條至第6項約定等語（見本院卷第150頁
    ），然上開約定均屬被告執行合夥事務之內容，非單獨對原
    告個人應負之契約義務，且系爭協議既係存在於兩造與賴泰
    竹之間，原告實無從以其個人名義逕自將存在於多人間系爭
    協議法律關係予以解除。況原告前於109年2月11日於LINE對
    話群組內表示：「那就以今天2/11做一個區分」、「之前的
    請cherrie賠多少照比例賠一賠」、「其他就看兩位或者有
    新的人進來接手」、「我現階段的工作就到一段落」、「我
    退股的情況就是大家把帳結清，在2/11之前賠多少照比例賠
    完剩下依照剩餘金額購買我的股份」等語，有LINE對話紀錄
    可憑（見本院卷第175至176頁），可知原告亦曾向被告及賴
    泰竹表達退夥之意，即應退夥時合夥財產之狀況為結算，尚
    不得請求返還投資款。從而，原告主張其已依民法第254條
    規定解除系爭協議，並得依民法第259條第1、2款、民法第1
    79條規定請求返還投資款，要屬無據。
五、綜上所述，原告依民法第259條第1、2款、民法第179條規定
    ，請求被告給付原告152萬9,028元，及自110年4月27日起至
    清償日止，按年息5%計算之法定遲延利息，為無理由，應予
    駁回。又原告之訴既經駁回，其假執行之聲請即失所附麗，
    應併予駁回之。
六、本件為判決之基礎已臻明確，兩造其餘之陳述及所提其他證
    據，經本院斟酌後，認為均於判決之結果無影響，亦與本案
    之爭點無涉，自無庸逐一論述。
七、訴訟費用負擔之依據：民事訴訟法第78條。   　　
中　　華　　民　　國　　111 　年　　 8　　月　　29　　日
                  民事第九庭    法  官    莊仁杰
以上正本係照原本作成。
如對本判決上訴，須於判決送達後20日內向本院提出上訴狀。如
委任律師提起上訴者，應一併繳納上訴審裁判費。
中　　華　　民　　國　　111 　年　　8 　　月　　29　　日
                                書記官    廖宣惟